【裁判字號】    97,交抗,1949
【裁判日期】    971119
【裁判案由】    違反道路交通管理處罰條例
【裁判全文】
臺灣高等法院交通事件裁定            97年度交抗字第1949號
抗告人  即
原處分機關  交通部公路總局臺北區監理所板橋監理站
代  表  人  劉勝福
受處分人    甲○○
上列抗告人因受處分人違反道路交通管理處罰條例案件，不服臺
灣板橋地方法院97年度交聲更字第44號，中華民國97年10月14日
第一審裁定（原處分字號：交通部公路總局臺北區監理所板橋監
理站於民國97年5月13日板監裁字裁41-C00000000號），提起抗
告，本院裁定如下：
    主  文
抗告駁回。
    理  由
一、原裁定意旨略以：
（一）按「汽車駕駛人有飲用酒類或其他類似物後其吐氣所含酒
      精濃度超過每公升0.25毫克或血液中酒精濃度超過百分之
      0.05以上之情形者，不得駕車；汽車駕駛人，駕駛汽車經
      測試檢定有酒精濃度超過規定標準之情形者，處新台幣（
      下同）15,000元以上60,000元以下罰鍰，並當場移置保管
      該汽車及吊扣其駕駛執照1年」，道路交通安全規則第114
      條第2款、道路交通管理處罰條例第35條第1項第1款分別
      定有明文。經查：受處分人甲○○確有於96年10月17日凌
      晨1時45分許，飲酒後騎乘車號QVR-112號輕型機車，行經
      臺北縣土城市○○路○段209巷口時，因不勝酒力，自行滑
      倒，送亞東醫院醫治，經警於該醫院對其施以酒精測試，
      測得呼氣中酒精含量高達每公升0.78毫克，乃掣單舉發，
      嗣受處分人未於舉發通知單所載應到案日到案，經原處分
      機關於97年5月13日依道路交通管理處罰條例第35條第1項
      第1款、違反道路交通管理事件統一裁罰基準及處理細則
      所訂之違反道路交通管理事件統一裁罰基準表之規定，裁
      處罰鍰4萬5千元（罰鍰部分因異議人另經本院97年度交簡
      字第856號判處拘役50日確定，並檢具該判決書影本及易
      科罰金繳納收據影本，提出於原處分機關，原處分機關依
      據行政罰法第26條第1項前段規定，已認異議人無需繳納
      ，異議人並未聲明異議）、吊扣駕駛執照12個月及施以道
      安講習等情，除業據受處分人甲○○於聲明異議狀所是認
      外，並有舉發違反道路交通管理事件通知單及原處分機關
      之裁決書各1張附卷可稽，是異議人此部分違規之事實，
      應堪予認定。
（二）又按汽車駕駛人取得高一級車類之駕駛資格者，應換發駕
      駛執照，並准其駕駛較低級車類之車輛，其規定如下：已
      領有大客車駕駛執照者，得駕駛大貨車、代用大客車、大
      客貨兩用車、曳引車、小型車、輕型機器腳踏車，道路交
      通安全規則第61條第1項第2款定有明文。其次，道路交通
      管理處罰條例第68條業於94年12月14日修正，並自95年3
      月1日施行，修正前之道路交通管理處罰條例第68條原規
      定：「汽車駕駛人，因違反本條例及道路交通安全規則之
      規定，受吊扣或吊銷駕駛執照處分時，吊扣或吊銷其持有
      各級車類之駕駛執照」，惟修正後之道路交通管理處罰條
      例第68條則規定：「汽車駕駛人，因違反本條例及道路交
      通安全規則之規定，受吊銷駕駛執照處分時，吊銷其持有
      各級車類之駕駛執照」，再參照原提案修正條文為：「汽
      、機車駕駛人，因違反本條例及道路交通安全規則之規定
      ，受吊扣或吊銷駕駛執照處分時，吊扣或吊銷其違法或違
      規當時所駕駛車輛之駕駛執照」，以及其立法理由略以：
      「原條文將違法或違規駕駛人所持有各級車類之駕駛執照
      一併吊扣或吊銷，失之過酷，影響人民工作及生活甚鉅，
      爰修正之」可知，上開條文立法意旨在於違規行為對道路
      交通秩序之維持及道路交通安全已生較大之影響，因而規
      定吊扣或吊銷其持有各級車類之駕駛執照，以限制其繼續
      駕車行駛道路之權利，此屬駕駛行為之限制，並不因所持
      駕駛執照種類不同而有所差異，且衡諸上開立法理由及立
      法經過，行為人有道路交通管理處罰條例第35條第1項第1
      款所規定之違規行為，而須「吊扣」（不包括「吊銷」在
      內）駕駛執照時，僅能吊扣行為人違法或違規當時駕駛車
      輛所憑之駕駛執照，不得再吊扣行為人所持有、與駕駛違
      規車輛無關之其他各級車類駕駛執照，是已領有輕型機車
      駕駛執照者，酒後違規駕駛輕型機車時，吊扣者係駕駛者
      之輕型機車駕駛執照，不得吊扣駕駛者領有之其他汽車或
      重型機車駕駛執照。換言之，依修正後規定，駕駛汽車違
      規者，僅得吊扣其汽車駕照，不得一併吊扣機車駕照，而
      駕駛機車違規，亦不得一併吊扣汽車駕照，始符合修正後
      道路交通管理處罰條例第68條之規範意旨。
（三）再按行政行為，採取之方法所造成之損害不得與欲達成目
      的之利益顯失均衡，行政程序法第7條第3款定有明文及行
      政罰法第18條意旨可參。查本件原處分機關於受處分人無
      輕型機車之駕照可供吊扣時，乃吊扣其職業大客車駕照以
      代之，雖可達成限制駕駛人繼續駕駛該級車類行駛之目的
      ，惟亦同時造成限制駕駛人繼續駕駛該級職業大客車等車
      類行駛之結果，其所造成之損害（即受處分喪失繼續駕駛
      職業大客車之權利）與欲達成目的（即限制受處分人騎乘
      輕型機車，以預防酒後騎乘輕型機車所造成之危險）之利
      益，顯然有失均衡。另按「行政行為，非有正當理由，不
      得為差別待遇。」行政程序法第6條亦定有明文。查酒後
      騎乘輕型機車與駕駛職業大客車對於用路安全之危險性本
      有高低之別，監理機關應就不同等級車輛給予不同管理及
      監督，以符合實際需求。從而，受處分人雖無輕型機車駕
      駛執照，而擁有職業大客車駕駛資格，惟其於酒後騎乘輕
      型機車時，所造成用路安全之危險性，與僅一般擁有輕型
      機車駕駛執照者，酒後騎乘輕型機車所造成之危險性，實
      質上並未有任何不同，惟一般擁有輕型機車駕駛執照者，
      於酒後騎車時，僅遭吊扣其輕型機車駕駛資格，而本件受
      處分人酒後騎車卻必須遭受剝奪其職業大客車駕駛資格（
      職業大客車駕照）之更嚴重後果，顯然係就相同案件為不
      同之處理，實有違行政法上之平等原則。
（四）綜上所述，原處分機關裁處受處分人「吊扣其職業大客車
      駕駛執照12個月」，顯然違反行政法上之處罰法定原則、
      比例原則及平等原則，具有實質違法之情形，而得為撤銷
      之原因，是本件受處分人聲明異議，為有理由，自應將原
      處分關於「吊扣駕駛執照12個月」部分予以撤銷。
二、抗告意旨略以：
（一）「汽車駕駛人，駕駛汽車經測試檢定有下定情形之一者，
      處1萬5千元以上6萬元以下罰鍰，並當場移置保管該汽車
      及吊扣其駕駛執照1年…一酒精濃度超過規定標準…。」
      為道路交通管理處罰條例第35條第1項第1款所規定；另有
      關領有汽車駕駛執照而未有機車駕駛執照，有駛機車違反
      道路交通管理處罰條例第35條規定執行吊扣疑義，依交通
      部94年9月15日交路字第0940051433號函釋略以「查有關
      已領有汽、機車駕駛執照之駕駛人，其駕車有違反道路交
      通管理處罰條例第35條之行為者，當依該條例規定，處以
      罰鍰及吊扣（銷）駕駛執照之處分，…。」及89年8月30
      日交路89字第008861號函、95年5月3日交路字第09500306
      39號函均有函釋，合先敘明。
（二）本件異議人甲○○君於96年10月17日1時45分駕駛QVR-112
      號輕型機車，經臺北縣政府警察局土城分局警員以第C000
      00000號通知單，當場舉發「酒後駕車經測酒精濃度為0.7
      8MG/L」，異議人對上開違規事實並無爭執。
（三）前揭條例第68條規定：「受吊銷駕駛執照時，吊銷其持有
      各級車類之駕駛執照」，查現行駕駛執照種類依照道路交
      通安全規則第53條規定計有15種，除國際駕照外，一般民
      眾最多將持有機器腳踏車（簡稱機車）及四輪以上汽車（
      簡稱汽車）駕駛執照（簡稱駕照），而94年12月28日修正
      前揭條文時，係將若受吊扣駕照，應將前開最多2種車類
      （機車、汽車）駕照吊扣，而不問其駕駛車種為何，而修
      正後僅保留吊銷時，不問其駕駛車種為何，均將其持有機
      車、汽車駕照吊銷，上開第68條修正前後均未將若僅持有
      1種駕駛執照時，不得吊扣其駕照（交通部89年8月30日交
      路字第008861號、94年9月15日交路字第0940051433號函
      參照），而原審裁定理由四、五之解釋尚嫌率斷。
（四）原審裁定書理由四「…酒後違規駕駛輕型機車時，…不得
      吊扣駕駛者領有之其他汽車或重型機車駕駛執照…」及五
      「異議人酒後騎車卻必須遭受剝奪其職業大客車駕駛資格
      （職業大客車駕照）…實有違行政法上之平等原則…」，
      上開條例第35條第1項第1款已明定汽車駕駛人酒精濃度超
      過規定標準須吊扣其駕駛執照1年，現行條文針對吊扣時
      自依其條例第35條規定處罰，係限制其駕駛資格，而與剝
      奪人民駕駛資格之吊銷處分不同，又持汽車駕駛執照係可
      駕駛輕型機車，異議人並未考領機器腳踏車駕駛執照，本
      案又係騎乘輕型機車違規，其汽車駕駛執照為其駕車之許
      可憑證，既為其許可憑證，自應依其條例第35條第1項第1
      款吊扣其汽車駕駛執照1年（提出本院97年交抗字第118號
      裁定為證），又修正前上揭條例已規定該條款之罰鍰不得
      依同條例第65條第1項第3款易處吊扣駕駛執照（後因易處
      吊扣制度，形成處罰漏洞，且日趨浮濫，無法達到處罰目
      的，已廢止該條文），由此可知違反上揭條例除處以罰鍰
      外，尚需予扣其駕駛執照，而原審將第35條處罰割裂適用
      ，實有不妥。
（五）綜上所述，原審裁定：「原處分關於吊扣駕駛執照拾貳個
      月部份撤銷。」，應非妥適。為有效遏阻駕駛人酒後駕車
      之重大違規行為，並維持本條例之公正性，爰請鈞院將原
      裁定撤銷云云。
三、經查：原處分機關就受處分人駕駛自用小客車而有呼氣酒精
    濃度超過規定標準之違規行為，對受處分人處以「吊扣駕駛
    執照（職業大客車）12個月」之處分，顯有違反憲法上『平
    等原則』、『比例原則』及修正後道路交通管理處罰條例第
    68條之規定乙節，業據原審裁定詳敘理由如上。且查道路交
    通管理處罰條例第68條之修正過程與修正條文，立法委員認
    為原條文「汽車駕駛人，因違反本條例及道路交通安全規則
    之規定，受吊扣或吊銷駕駛執照處分時，受吊扣或吊銷其持
    有各級車類之駕駛執照」將違法或違規駕駛人所持有各級車
    類之駕駛執照一併吊銷或吊扣，失之過酷，對於人民工作與
    生活影響過鉅，有違比例原則，經與交通部協商後，乃將其
    中「受吊扣處分者，吊扣其持有各級車類之駕駛執照」部分
    之規定刪除。是駕駛人違反道路交通管理處罰條例第35條第
    1項第1款之規定而受吊扣駕駛執照處分時，依修正後同法第
    68條規定並參照其修正意旨，應僅得吊扣違規或違法當時所
    『駕駛車類』之駕駛執照，否則將造成同一違規或違法行為
    ，因受處分人所持憑之駕駛執照種類不同，即異其處分之結
    果，而有違相同事件相同處理，不同事件不同處理之平等原
    則。從而，原審認為受處分人聲明異議為有理由，撤銷原處
    分機關對受處分人處以「吊扣駕駛執照（職業大客車）12個
    月」之原處分，改諭知不罰，經核原審裁定認事用法並無不
    合。抗告人猶執前詞，援引交通部94年9月15日交路字第094
    0051433號、89年8月30日交路89字第008861號、95年5月3日
    交路字第0950030639號等函釋，及本院97年度交抗字第118
    號裁定之理由，前者僅為行政機關之解釋，後者則為法院就
    個案所為裁定，為本院就本院所不採，抗告意旨指摘原裁定
    不當，為無理由，應予駁回。
據上論斷，依道路交通案件處理辦法第26條、道路交通管理處罰
條例第89條、刑事訴訟法第412條，裁定如主文。
中    華    民    國    97    年    11    月    19    日
                  刑事第一庭  審判長法  官  葉騰瑞
                                    法  官  莊明彰
                                    法  官  王炳梁
以上正本證明與原本無異。
不得再抗告。
                                    書記官  廖逸柔
中    華    民    國    97    年    11    月    20    日


司法院資訊處製作；財團法人民間司法改革基金會備份。
